【裁判字號】    89,台上,7781
【裁判日期】    891221
【裁判案由】    貪污
【裁判全文】
最高法院刑事判決                              八十九年度台上字第七七八一號
    上  訴  人  甲○○
                乙○○
    右  一  人
    選任辯護人  李振林律師
右上訴人等因貪污案件，不服台灣高等法院中華民國八十八年十二月三十一日第二審
判決（八十八年度上訴字第四二九號，起訴案號：台灣板橋地方法院檢察署八十六年
度偵字第一一三○七號），提起上訴，本院判決如左：
    主  文
原判決關於乙○○暨甲○○共同依據法令從事公務之人員，藉端勒索財物部分均撤銷
，發回台灣高等法院。
    理  由
本件原判決認定上訴人甲○○、乙○○分別係台北縣警察局土城分局刑事組小隊長及
偵查員，負責轄區內刑事案件偵辦等相關業務，均為依據法令從事公務之人員。其二
人於民國八十五年九月十九日深夜，在台北縣土城市○○路一帶巡查時，途經明德路
一段二一四號前，查獲另案被告張證結（因違反麻醉藥品管理條例案件，已經判決確
定）持有安非他命，乃逕行搜索張證結住處，即上址六樓盧國住之住宅，因搜獲原屋
主張漢民之傳真機、六合彩明牌等資料，甲○○即聯絡同組之孫錫銘及清水派出所二
名員警前來支援，將張證結及在場之盧國住、李宗韋、鍾崇維等人帶回該分局刑事組
。甲○○、乙○○、孫錫銘明知渠等所帶回之盧國住等人，除張證結確涉違反麻醉藥
品管理條例罪嫌，應予留置偵訊外，其餘盧國住、李宗韋、鍾崇維因未涉及任何案件
應即予釋回，惟甲○○、乙○○、孫錫銘等人查知盧、李二人均有前科，盧國住且值
假釋期間，乃基於犯意之聯絡，共同藉端可羅織罪名將盧、李二人移送法辦而撤銷假
釋，勒索盧國住交出一把未曾使用之制式手槍，以換取不移送盧國住之交換條件，而
違法拘禁盧國住、李宗韋、鍾崇維三人，盧國住迫於無奈祇得應允，迨於二十日下午
，由甲○○、乙○○、孫錫銘陪同返回上揭住處內而獲釋，旋由盧國住四處以電話詢
問購買槍枝管道，幾經對外探詢，方問得台南縣佳里鎮綽號「金剛」之陳金榮，談好
以一把制式手槍售價新台幣（下同）三十萬元成交後，即由盧國住命李宗韋攜款二十
五萬元，協同甲○○、乙○○、孫錫銘等駕駛警用偵防車，南下台南縣新營市向陳金
榮購得制式九○手槍一枝，盧國住並另於同年十月一日將餘款五萬元匯入陳金榮同居
人林金盆帳戶內，甲○○、乙○○、孫錫銘明知該槍枝係不法獲得，竟無故持有該槍
枝等情，因而撤銷第一審之科刑判決，改判論處上訴人等共同依據法令從事公務之人
員，藉端勒索財物罪刑（甲○○另對於主管之事務直接圖利及隱匿他人刑事證據部分
，業經原審改判無罪確定），固非無見。
惟查：(一)按刑法第三百零二條第一項之私行拘禁罪，係行為人無正當理由，基於剝奪
他人行動自由之意思，拘禁他人於特定場所內，始足當之。原判決事實認定上訴人等
於查獲張證結持有安非他命後，乃逕行搜索張證結住處（亦即盧國住之住處），搜得
傳真機及六合彩明牌等資料，遂與趕來支援之孫錫銘將在場之盧國住、李宗韋、鍾崇
維等人帶回台北縣警察局土城分局刑事組，上訴人等與孫錫銘明知盧國住、李宗韋、
鍾崇維未涉及任何案件應即予釋回，為勒索盧國住交出制式手槍，以換取不移送盧國
住之交換條件，乃違法拘禁盧國住、李宗韋、鍾崇維三人等情，苟原判決認定上訴人
等在盧國住之住宅搜得傳真機、六合彩明牌等資料屬實，則其等將在場之盧國住、李
宗韋、鍾崇維帶回土城分局刑事組拘留室留置，以待查明盧國住等三人有無涉犯相關
案情，能否謂上訴人等係私行拘禁盧國住等三人，實待研求。且甲○○於原審審理時
已辯稱：「我是懷疑盧國住與毒品有關，所以沒有很快放他們走」、「在張證結的筆
錄做完之後，才放他們走，約有十幾個鐘頭，主要是張證結的毒品來源未釐清，待證
明與盧國住他們無關，才放他們走」等語（見原審卷第二四六頁正、背面），原判決
未釐清上訴人等是否基於追查案情之必要，而將盧國住、李宗韋、鍾崇維帶回並留置
於土城分局拘留所，亦未說明甲○○上開辯解何以不足採之理由，遽謂上訴人等係私
行拘禁盧國住等三人，難謂無應於審判期日調查之證據未予調查及理由不備之違法。
(二)次按訊問被告應先告知犯罪嫌疑及所犯所有罪名，罪名經告知後，認為應變更者，
應再告知，刑事訴訟法第九十五條第一款規定甚明，此乃被告在刑事訴訟上應受告知
之權利，旨在使被告能充分行使防禦權。故法院除就起訴之罪名應告知被告外，就其
他起訴效力所及之犯罪事實所涉罪名，亦應告知，使被告知所防禦，以避免突襲性裁
判，而維程序之公正，並保障被告之權益。本件檢察官起訴上訴人等係牽連犯修正前
貪污治罪條例第四條第一項第二款之藉端勒索財物罪及刑法第三百零二條第一項之私
行拘禁罪，原判決以起訴之犯罪事實中，已明上訴人等已取得手槍之事實，此一事
實且與上開藉端勒索罪及私行拘禁罪有方法結果之牽連關係，而認上訴人等另牽連犯
修正前槍彈藥刀械管制條例第七條第四項之罪。惟原審審理時，僅告知上訴人等犯
罪嫌疑及所犯罪名詳如起訴書及第一審判決書所載（見原審卷第二四五頁正面），並
未告知上訴人等所涉犯之修正前槍彈藥刀械管制條例第七條第四項之罪名，揆諸首
揭說明，其訴訟程序之進行，於法顯有未合。(三)原判決既認上訴人等牽連犯刑法第三
百零二條第一項之私行拘禁罪，自應引用罰金罰鍰提高標準條例第一條前段，原判決
據上論斷欄漏未引用上開條文，併予指明。上訴人等上訴意旨，執以指摘原判決違法
，非無理由，應認關於乙○○暨甲○○共同依據法令從事公務之人員藉端勒索財物部
分有撤銷發回更審之原因。
據上論結，應依刑事訴訟法第三百九十七條、第四百零一條，判決如主文。
中      華      民      國    八十九    年     十二     月    二十一    日
                              最高法院刑事第十庭
                                  審判長法官  莊  登  照
                                        法官  洪  明  輝
                                        法官  蔡  清  遊
                                        法官  黃  一  鑫
                                        法官  林  秀  夫
      右正本證明與原本無異
                                              書  記  官
中      華      民      國    八十九    年     十二     月    二十九    日


司法院資訊處製作；財團法人民間司法改革基金會備份。
